福建高等法院金門分院刑事判決　　　　　 96年度上易字第4號
　　上　訴　人　福建金門地方法院檢察署檢察官
　　被　　　告　甲○○
　　　　　　　　　　　　國民
上列上訴人因違反商標法案件，不服福建金門地方法院95年度易
字第35號，中華民國96年 1月31日第一審判決（起訴案號：福建
金門地方法院檢察署95年度偵緝字第 2號），提起上訴，本院判
決如左：
    主  文
原判決撤銷。
甲○○共同未得商標權人同意，於同一商品，使用相同之註冊商
標，累犯，處有期徒刑拾月；減為有期徒刑伍月，如易科罰金，
以銀元參佰元即新臺幣玖佰元折算壹日。
扣案仿冒「金門高粱酒及圖」等商標圖樣之823紀念酒外包裝紙
盒參仟肆佰只、仿冒「長壽Long Life TTL及圖」商標圖樣之白
長壽單包裝紙盒壹拾貳萬陸仟只及仿冒「長壽Long Life TTL及
圖」商標圖樣之白長壽條裝紙盒捌仟只，均沒收。
    事  實
一、甲○○於民國84年間曾因侵占案件，經臺灣高等法院判處有
    期徒刑4月確定，於86年5月29日執行完畢（不構成本案累犯
    ），又於88年間因偽造文書等案件，為臺灣高等法院臺南分
    院判處有期徒刑2年確定，於89年假釋出獄，90年2月 7日假
    釋期滿，未經撤銷假釋，以執行完畢論。詎不知悔悟，明知
    823 紀念酒外包裝紙盒上之「金門高粱酒及圖」等商標圖樣
    、白長壽單包裝紙盒以及白長壽條裝紙盒上之「長壽Long
    Life TTL及圖」商標圖樣，分別為金門酒廠實業股份有限公
    司（下簡稱金酒公司）及臺灣菸酒股份有限公司（下簡稱臺
    灣菸酒公司）向經濟部中央標準局（現改制為經濟部智慧財
    產局）申請核准註冊，取得商標權，指定使用於菸、酒類之
    商品，現咸仍在權利期間內，未經商標權人之同意，不得於
    同一商品使用相同之註冊商標，竟思在大陸地區以上開包裝
    紙盒包裝私製菸酒等同一商品回銷臺灣地區牟利，與名喚「
    江德旺」（真實姓名不詳）之成年男子間基於犯意之聯絡，
    未經上開商標權人之同意，共同於93年 2月間某日起至93年
    3月3日止間某日，在臺灣不詳處所擅自印製附有「金門高粱
    酒及圖」等商標圖樣之 823紀念酒外包裝紙盒、附有「長壽
    Long Life TTL 及圖」商標圖樣之白長壽單包裝紙盒及白長
    壽條裝紙盒後，委請不知情之「嘉揚快捷國際股份有限公司
    」於93年3月3日及同年月 5日，接續將上開印有偽造商標圖
    樣之包裝紙盒裝箱空運至金門尚義機場，於93年3月6日下午
    5 時30分許，輾轉利用不知情之許詩以前往金門尚義機場提
    領，惟未及送往大陸地區，即於93年3月6日晚間10時30分許
    ，在金門縣金城鎮○○路東門圓環路段為警查獲，且扣得仿
    冒「金門高粱酒及圖」等商標圖樣之 823紀念酒外包裝紙盒
    34 00只、仿冒「長壽Long Life TTL及圖」商標圖樣之白長
    壽單包裝紙盒126000只及仿冒「長壽Long Life TTL及圖」
    商標圖樣之白長壽條裝紙盒8000只。
二、案經金門縣警察局金城警察所報請福建金門地方法院檢察署
    檢察官偵查後聲請以簡易判決處刑，原審認不宜以簡易判決
    處刑，改依通常程序審理。
    理  由
甲、程序部分
    按刑事訴訟法第159條第1項雖規定，被告以外之人於審判外
    之言詞或書面陳述，除法律有規定外，不得作為證據。惟同
    法第 159條之1第2項、第159條之5第1項、第2項尚規定，被
    告以外之人於審判外之陳述，雖不符前四條之規定，而經當
    事人於審判程序同意作為證據，法院審酌該言詞陳述或書面
    陳述作成時之情況，認為適當者，亦得為證據。被告以外之
    人於偵查中向檢察官所為之陳述，除顯有不可信之情況者外
    ，得為證據；當事人、代理人或辯護人於法院調查證據時，
    知有第159條第1項不得為證據之情形，而未於言詞辯論終結
    前聲明異議者，視為有前項之同意。查本案證人乙○○、洪
    正豐、吳嘉鍛及許詩以等在警詢及偵查中所為供證，未見有
    何顯有不可信之情況，被告對於前開審判外陳述猶表明不爭
    執其證據能力，亦未於言詞辯論終結前聲明異議，揆諸首揭
    法條規定，應得為證據。
乙、實體部分
一、訊之被告甲○○矢口否認有何使用仿冒商標犯行，辯稱：扣
    案紙盒為「江德旺」所印製，伊僅居間介紹「江德旺」託運
    紙盒之管道，案發時伊在大陸廈門地區，與本案無何關聯云
    云。
二、惟查： 823紀念酒外包裝紙盒上之「金門高粱酒及圖」等商
    標圖樣、白長壽單包裝紙盒以及白長壽條裝紙盒上之「長壽
    Long Life TTL 及圖」商標圖樣，分別為金酒公司及臺灣菸
    酒公司向經濟部中央標準局（現改制為經濟部智慧財產局）
    申請核准註冊，取得商標權，指定使用於菸、酒類之商品，
    現均仍在權利期間內等情，有中華民國商標註冊證及經濟部
    智慧財產局商標核准審定書等文件附卷可稽。又扣案 823紀
    念酒外包裝紙盒上方金門高粱酒商標文字中、英文字樣未打
    凸、盒子酒瓶圖樣紋路不符、盒子四周壓痕花紋不符，扣案
    白長壽單包裝紙盒及白長壽條裝紙盒外觀印刷與臺灣菸酒公
    司所印製者有異，亦有金酒公司96年6月14日酒營字第09600
    03928號函檢送之檢驗報告書及臺灣菸酒公司96年6月15日台
    菸酒菸字第0960011714號函存卷可考，俱徵扣案菸酒包裝紙
    盒胥屬仿冒註冊商標擅自印製之物品無訛。被告於本院審理
    時雖諉稱扣案菸酒包裝紙盒係「江德旺」其人所印製，並以
    伊人在大陸地區，僅介紹將紙盒由臺灣地區運送至大陸地區
    ○○道云云為辯，然其於偵查、原審及本院審理時皆不諱知
    悉扣案菸酒包裝紙盒係供大陸地區所製造菸酒包裝使用（見
    95年度偵緝字第 2號偵查卷第11頁、原審卷第51頁及本院卷
    第73頁），於偵查中猶詳述伊係於93年2、3月間在廈門認識
    從事製造假菸假酒工作之「江德旺」，「江德旺」允諾扣案
    菸酒紙盒如運送成功，會分紅予伊等語（見95年度偵緝字第
    2 號偵查卷第11頁），此與證人乙○○供證伊偏名為「洪成
    功」，被告請伊洽領之扣案 823紀念酒外包裝紙盒係擬運送
    至大陸地區，俾灌裝大陸地區產製之高粱酒回銷金門及臺灣
    牟利，伊則轉請洪正豐處理等語（見93年度偵字第 359號偵
    查卷第16頁、93年度他字第32號偵查卷第29頁至第30頁），
    證人吳嘉鍛供證扣案菸酒包裝紙盒係「江先生」於93年3月3
    日及3月5日交寄，收件人則為「洪成功」等語（93年度他字
    第32號偵查卷第51頁），證人洪正豐證稱伊曾從事兩岸貨物
    中轉業務，受乙○○之託至金門尚義機場取貨，伊因在烈嶼
    工作，遂轉請許詩以前往機場領貨，伊不知貨物內容，且囑
    許詩以逕與乙○○計算領貨費用等語（見93年度他字第32號
    偵查卷第38頁），及證人許詩以供證當日洪正豐以電話通知
    伊至尚義機場領取內容不明之貨物，伊於93年3月6日下午5
    時30分許領得貨物，洪正豐原本通知伊當日將領得之貨物送
    往水頭碼頭，嗣交代翌日再送往碼頭託運給烈嶼託運隊等語
    （見93年度他字第32號偵查卷第87頁至第88頁），核無不合
    ，並有「嘉揚國際航運快捷通知單影本附卷可參，足認被告
    非但對於扣案菸酒紙盒係「江德旺」仿製，供其於大陸地區
    包裝私製菸酒行銷臺灣地區牟利等情有明確之認識，而被告
    係為自己利益之計算，與「江德旺」間基於犯意之聯絡，分
    擔扣案菸酒保裝紙盒之取得、持有及運送，亦灼然可見；至
    於被告與「江德旺」在臺灣不詳處所共同擅自印製前揭包裝
    紙盒之時間，應在被告結識「江德旺」後起至將包裝紙盒交
    運金門時止間之某日，即93年 2月間某日起至93年3月3日止
    間某日，亦可認定。被告所辯無非推諉卸責之詞，無可採信
    ；綜上事證明確，被告犯行堪予認定，應依法論科。
三、按我國刑法業以中華民國94年2月2日總統華總一義字第0940
    0014901號令修正公布第 1～3、5、10、11、15、16、19 、
    25～27、第四章章名、28～31、33～38、40～42、46、47、
    49、51、55、57～59、61～65、67、68、74～80、83～90、
    91-1、93、96、98、99、157、182、220、2 22、225、229-
    1 、231、231-1、296-1、297、315-1、315-2、316、341、
    343 條條文；增訂第40-1、75-1條條文；刪除第56、81、94
    、97、267、322、327、331、340、345、350 條條文；並自
    九十五年七月一日施行。被告行為後，其應適用之相關法律
    已有變更，茲就與本案適用有關之條文，比較說明如下：刑
    法第28條有關共犯之規定，修正前第28條規定：「二人以上
    共同實施犯罪之行為者，皆為正犯」，修正後則規定：「二
    人以上共同實行犯罪之行為者，皆為正犯」，亦即修正後規
    定，係將原來共同正犯之共同「實施」犯罪，改為共同「實
    行」犯罪，剔除完全未參與犯罪相關行為「實行」之「陰謀
    共同正犯」及「預備共同正犯」，是修正後之共同正犯之可
    罰性要件之範圍業已限縮，乃屬行為可罰性要件之變更，自
    應比較新舊法，惟本案被告係與「江德旺」其人共同為上開
    違反商標法之犯罪行為，不論適用修正前、後之刑法第28條
    規定，被告與「江德旺」均應成立共同正犯，經比較修正前
    、後之規定，對被告並無不利。復次，刑法第33條第 5款業
    經修正公布，修正後刑法第33條第 5款規定「罰金：新臺幣
    一千元以上，以百元計算之」，與修正前刑法第33條第 5款
    規定「罰金：（銀元）一元以上」不同。比較新舊法結果，
    以舊法即行為時法較有利於被告。至於刑法第47條累犯之規
    定，固亦修正，惟不論依修正前之刑法第47條，或修正後之
    刑法第47條第 1項之規定，被告之行為如均構成累犯，對被
    告並無不利。此外，刑法第41條修正後之第 1項規定為：「
    犯最重本刑為五年以下有期徒刑以下之刑之罪，而受六個月
    以下有期徒刑或拘役之宣告者，得以新臺幣一千元、二千元
    或三千元折算一日，易科罰金。但確因不執行所宣告之刑，
    難收矯正之效，或難以維持法秩序者，不在此限」。修正前
    該條第 1項規定則為：「犯最重本刑為五年以下有期徒刑以
    下之刑之罪，而受六個月以下有期徒刑或拘役之宣告，因身
    體、教育、職業、家庭之關係或其他正當事由，執行顯有困
    難者，得以一元以上三元以下折算一日，易科罰金。但確因
    不執行所宣告之刑，難收矯正之效，或難以維持法秩序者，
    不在此限」。且被告行為後，罰金罰鍰提高標準條例第 2條
    業已刪除，而刑法第41條第 1項前段關於易科罰金之折算標
    準已由舊法之銀元一百元、二百元、三百元修正為新台幣一
    千元、二千元、三千元，因屬科刑規範事項之變更，其折算
    標準為裁判時所應諭知，自有就新舊法規定比較之必要。依
    刑法第2條第1項前段之規定比較結果，應適用舊法即依修正
    前刑法第41條第 1項前段、修正前罰金罰鍰提高標準條例第
    2 條規定，諭知以銀元三百元即新台幣九百元折算一日為易
    科罰金之折算標準，較有利於被告。綜合上述各條文修正前
    、後之比較，可知依修正前、後之規定，就共犯、累犯等部
    分，對被告並無不利，惟修正後之罰金最低數額，易科罰金
    之折算標準較修正前提高，顯然不利於被告，揆諸前揭罪刑
    綜合比較原則，依刑法第2條第1項前段規定，應整體適用行
    為時即修正前之規定。
四、商標法所稱商標之使用，92年5月28日修正後商標法第6條條
    文乃規定「為行銷之目的，將商標用於商品、服務或其有關
    之物件，或利用平面圖像、數位影音、電子媒體或其他媒介
    物足以使相關消費者認識其為商標」。其修正理由略謂本條
    規定商標使用之意義，配合修正條文第 2條商標所表彰者包
    括商品及服務，現行條文第72條第 2項關於服務之使用態樣
    應予含括，又因目前電子商務及網際網路之發達，商標使用
    型態日新月異，為因應經濟發展情勢，爰將商標使用採概括
    規定，凡為行銷之目的，將商標用於商品、服務或其有關之
    物件，或利用平面圖像、數位影音、電子媒體或其他媒介物
    足以使相關購買人認識其為商標者，均為商標之使用。是以
    關於認定是否屬於商標法上所稱商標之使用，無論就法條文
    義或就規範意旨觀之，修正後商標法第 6條所涵攝之範圍顯
    較修正前第 6條所規定：「本法所稱商標之使用，係指為行
    銷之目的，將商標用於商品或其包裝、容器、標帖、說明書
    ，價目表或其他類似物件上，而持有、陳列或散布。商標於
    電視、廣播、新聞紙類廣告或參加展覽會展示以促銷其商品
    者，視為使用。」者為寬廣。本案被告所為，係為行銷私製
    菸酒等同一商品之目的，未得商標權人之同意，將商標用於
    包裝上而持有，無論依修正前後之規定，要屬商標法上商標
    之使用無疑，殊非單純將商標圖樣印製於包裝上可比。核被
    告甲○○所為，係犯商標法第81條第 1款之未得商標權人同
    意於同一商品使用相同之註冊商標罪。被告與「江德旺」間
    有犯意之聯絡及行為之分擔，皆為共同正犯。被告曾於88年
    間因偽造文書案等件，為臺灣高等法院臺南分院判處有期徒
    刑 2年確定，於89年假釋出獄，90年2月7日假釋期滿，未經
    撤銷假釋，以執行完畢論，有臺灣高等法院被告前案紀錄表
    在卷可憑，其於 5年以內再犯上開有期徒刑以上之罪，應依
    刑法第47條累犯之規定加重其刑。又被告犯罪後雖因逃匿，
    於93年9月1日以金檢瑞平緝字第45號發布通緝，迨至95年3
    月 5日方為警緝獲接受偵查，有福建金門地方法院檢察署通
    緝稿及內政部警政署航空警察局通緝案件移送書存卷足稽，
    惟既係於中華民國96年罪犯減刑條例施行前緝獲到案，應不
    受同條例第 5條規定不得減刑之限制（最高法院81年台非字
    第12號裁判意旨亦宣示相類見解，可供參考），應依法減輕
    其刑。被告有刑之加重及減輕事由，應先加後減之。
五、原審未詳為研求，遽為被告無罪之諭知，非無未洽。檢察官
    上訴意旨指摘原判決不當，為有理由，應由本院將原判決撤
    銷改判。爰審酌被告為牟私利，不尊重他人商標權利，非法
    使用他人商標，恣意侵害他人之商譽及權益，兼衡其除有上
    開構成累犯之犯罪紀錄外，猶曾於84年間因侵占案件，經臺
    灣高等法院判處有期徒刑4月確定，於86年5月29日執行完畢
    （見卷附臺灣高等法院前案紀錄表），素行不佳，及其所用
    手段、所生危害，及犯罪後未見悔意，態度不佳等一切情狀
    ，量處如主文第 2項所示之刑，並依法減輕其刑，及諭知易
    科罰金之折算標準，資為懲儆。扣案仿冒「金門高粱酒及圖
    」等商標圖樣之823 紀念酒外包裝紙盒3400只、仿冒「長壽
    Long Life TTL及圖」商標圖樣之白長壽單包裝紙盒 126000
    只及仿冒「長壽 Long Life TTL及圖」商標圖樣之白長壽條
    裝紙盒8000只，不問屬於被告與否，均應依商標法第83條規
    定宣告沒收。
據上論結，應依刑事訴訟法第369條第1項前段、第364條、第299
條第1項前段，商標法第81條第1款、第3款、第83條，刑法第 11
條前段、第2條第1項前段、修正前刑法第28條、第47條、第41條
第 1項前段，刑法施行法第1條之1，廢止前罰金罰鍰提高標準條
例第2條，現行法規所定貨幣單位折算新臺幣條例第2條，中華民
國96年罪犯減刑條例第2條第1項、第3條第1項、第7條、第9條，
判決如主文。
本案經檢察官李叔芬到庭執行職務。
中　　華　　民　　國　　96　　年　　12　　月　　19　　日
　　　　　　　    刑事庭審判長法　官　林勤純
　　　　　　　　  　　　　　  法　官　朱光仁
　　　　　　　　　　　　　　  法　官　蔡新毅
以上正本證明與原本無異。
不得上訴。
                              書記官  李麗鳳
中　　華　　民　　國　　96　　年　　12　　月　　19　　日
※附錄：本案論罪科刑法條全文
商標法第八十一條
未得商標權人或團體商標權人同意，有下列情形之一者，處三年
以下有期徒刑、拘役或科或併科新臺幣二十萬元以下罰金：
一  於同一商品或服務，使用相同之註冊商標或團體商標者。
二  於類似之商品或服務，使用相同之註冊商標或團體商標，有
    致相關消費者混淆誤認之虞者。
三  於同一或類似之商品或服務，使用近似於其註冊商標或團體
    商標之商標，有致相關消費者混淆誤認之虞者。
